【裁判字號】    99,易,8
【裁判日期】    990429
【裁判案由】    詐欺
【裁判全文】
臺灣士林地方法院刑事判決                 99年度易字第8號
公  訴  人  臺灣士林地方法院檢察署檢察官
被      告  乙○○
            丙○○○
上列被告因詐欺案件，經檢察官提起公訴（98年度偵字第12977
、14128號），本院判決如下：
    主  文
乙○○幫助意圖為自己不法之所有，以詐術使人將本人之物交付
，處有期徒刑肆月，如易科罰金，以新臺幣壹仟元折算壹日。
丙○○○無罪。
    事  實
一、乙○○甫因於民國98年6月初某日，將自己申設之合作金庫
    銀行內湖分行帳號0000000000000號帳戶（下稱系爭合作金
    庫帳戶）之存摺影本、提款卡（含密碼）提供予他人使用而
    涉有幫助詐欺犯嫌，於98年6月6日遭通報為警示帳戶而為檢
    警開始調查偵辦。詎猶不知悔改，經某真實姓名、年籍不詳
    、綽號「阿鴻」之男子之遊說後，明知申請帳戶使用係輕而
    易舉之事，一般人捨自己所有帳戶而另使用他人金融帳戶使
    用，常係用以阻斷財產犯罪之察覺與偵辦，進而對於提供自
    己帳戶予他人使用之行為，雖無必引發他人萌生犯罪之確信
    ，仍以縱有人持以犯罪，亦不違反其本意，而竟基於幫助他
    人向第三人詐取財物之未必故意，以應徵工作需薪資轉帳帳
    戶為由，向不知情之母親丙○○○（無罪部分詳如後述）借
    用丙○○○申設之華南商業銀行（下稱華南銀行）內湖分行
    帳號000000000000號帳戶（下稱系爭帳戶）之提款卡（含密
    碼），並於98年6月中至6月底間某時（即交付系爭合作金庫
    帳戶後1、2週），在臺北縣三重市天台廣場某處，將系爭帳
    戶之提款卡（含密碼）提供予「阿鴻」所介紹之另一名姓名
    年籍不詳、成年之詐欺集團成員。嗣該詐欺集團所屬成員即
    共同基於意圖為自己不法所有之犯意，於98年7月3日19時5
    分許，以周佑安申辦之0000000000號行動電話（周佑安所涉
    幫助詐欺犯行另案偵辦）撥打電話予甲○○，向甲○○謊稱
    其之前以網路購物時，因服務人員疏失，誤將付款方式設定
    為分6期付款，為免帳戶內金錢一直被扣款，需將帳戶內金
    錢匯至指定帳戶，致甲○○陷於錯誤，於98年7月3日20時5
    分許，至臺灣中小企業銀行松南分行所設置之提款機，分別
    轉帳新臺幣（下同）29,982元、51,000元及2,000元至系爭
    帳戶，並旋均遭詐欺集團成員提領完畢，而乙○○則以上述
    方式，於上開詐欺犯行中給予必要之助力而幫助之。嗣甲○○發覺有異，報警處理，始循線查知上情。
二、案經臺北市政府警察局內湖分局報告臺灣士林地方法院檢察
    署檢察官偵查起訴。
    理  由
壹、證據能力之判斷：
一、查本件被告乙○○及丙○○○所為不利於己之陳述，並無出
    於強暴、脅迫、利誘、詐欺、疲勞訊問、違法羈押或其他不
    正之方法，亦非違反法定障礙事由經過期間不得訊問或告知
    義務之規定而為，依刑事訴訟法第156條第1項、第158條之2
    規定，應認均有證據能力。
二、按刑事審判上之共同被告，係為訴訟經濟等原因，由檢察官
    或自訴人合併或追加起訴，或由法院合併審判所形成，其間
    各別被告及犯罪事實仍獨立存在，故共同被告對於其他共同
    被告之案件而言，為被告以外之第三人，本質上屬於證人，
    因此，刑事訴訟法於92年2月6日經總統公佈、於同年9月1日
    施行之增訂第287條之2規定：「法院就被告本人之案件調查
    共同被告時，該共同被告準用有關人證之規定」甚明（最高
    法院94年度台上字第5941號判決要旨可參）。查被告乙○○
    及丙○○○為本案之共同被告，渠等之供述就敘及共同被告
    犯罪情節之相關內容，均屬被告以外之人於審判外之陳述，
    應依刑事訴訟法第159條至第159條之5等規定判斷證據能力
    ，合先敘明。次按刑事訴訟法第158條之3規定：「證人、鑑
    定人依法應具結而未具結者，其證言或鑑定意見，不得作為
    證據。」所謂「依法應具結而未具結者」，係指檢察官或法
    官依刑事訴訟法第175條之規定，以證人身分傳喚被告以外
    之人（證人、告發人、告訴人、被害人、共犯或共同被告）
    到庭作證，或雖非以證人身分傳喚到庭，而於訊問調查過程
    中，轉換為證人身分為調查時，此時其供述之身分為證人，
    則檢察官、法官自應依本法第186條有關具結之規定，命證
    人供前或供後具結，其陳述始符合第158條之3之規定，而有
    證據能力。若檢察官或法官非以證人身分傳喚而以共犯、共
    同被告身分傳喚到庭為訊問時，其身分既非證人，即與「依
    法應具結」之要件不合，縱未命其具結，純屬檢察官或法官
    調查證據職權之適法行使，當無違法可言（最高法院97年度
    台上字第1373號、99年度台上字第1158號判決意旨可佐）。
    查共同被告乙○○於98年12月30日、99年2月8日、99年3月
    31日本院訊問時，係經法官以被告身分傳喚到庭訊問，共同
    被告丙○○○對前開證詞於本院審理中均未予爭執，且未聲
    請改以證人身分行交互詰問，等同放棄詰問權之行使，此外
    復查無共同被告乙○○在本院訊問時之供述係出於強暴、脅
    迫等不正方法而有顯不可信之情況存在，依前揭判決意旨，
    應認其未經具結所為之證詞，仍有證據能力。
三、本件資以認定事實之其他供述及非供述證據（詳見後述），
    檢察官、被告乙○○及丙○○○於本院調查證據時，並未於
    言詞辯論終結前聲明異議，本院審酌該等供述證據作成時之
    情況，認為適當，且亦無其他違背法定程序而取證之情形，
    依刑事訴訟法第159條之5規定、第158條之4反面解釋，自有
    證據能力。
貳、被告乙○○有罪部分：
一、得心證之理由：
  (一)上開犯罪事實，為被告乙○○坦承不諱（見本院98年度審
      易字第2230號卷【下稱審易字卷】第20-21頁、本院99年
      度易字第8號卷【下稱本院卷】第16-17、33-37頁），核
      與被害人甲○○於警詢及本院審理中所指述之被害及匯款
      情節大致相符（見98年度偵字第12977號卷【下稱偵字卷
      】第14-15頁、本院卷第24-25頁），並有華南銀行內湖分
      行98年8月24日函附系爭帳戶開戶表單、基本資料、存款
      交易往來明細1份及被害人甲○○之自動櫃員機交易明細
      單3紙在卷可稽（見偵字卷第18-22、23頁），足認被告乙○○前開自白與事實相符，堪以採信。
  (二)按金融帳戶為個人理財之工具，申請開設金融帳戶並無任
      何特殊之限制，一般民眾皆可以存入最低開戶金額之方式
      自由申請開戶，並得同時在不同金融機構申請多數存款帳
      戶使用，此乃眾所週知之事實；又依一般人之社會生活經
      驗，倘係合法收入，本可自行向金融行庫開戶使用，而無
      向他人購買帳戶之必要，且金融存款帳戶資料事關存戶個
      人財產權益之保障，其與儲戶存摺、金融卡及密碼相結合
      ，專屬性、私密性更形提高，除非本人或與本人具密切關
      係者，難認有何理由可自由使用私人之存摺、金融卡及密
      碼，而稍具通常社會歷練與經驗法則之一般人亦均有應妥
      善保管上開物件，防止被他人冒用之認知，縱須將該等物
      品交付與自己不具密切親誼之人時，亦必深入瞭解該他人
      之可靠性與用途，以防止遭他人違反自己意願使用或不法
      使用之常識；況近來詐欺犯罪集團犯案猖獗，每每利用人
      頭帳戶作為犯罪工具，若任意提供自己帳戶之相關物件予
      不明人士使用，將有遭他人作為詐欺犯罪時，非正當資金
      進出之用之不法用途；且被告乙○○甫因於98年6月初某
      日（即本件交付系爭帳戶提款卡及密碼之前1、2週）將自
      己申設之系爭合作金庫帳戶之存摺影本、提款卡（含密碼
      ）提供予他人而涉有幫助詐欺犯嫌，於98年6月6日遭通報
      為警示帳戶而為檢警調查偵辦等情，有財團法人金融聯合
      徵信中心通報案件紀錄資訊1份附卷足憑（見本院卷第40-
      41頁），是上情當為被告乙○○所得認識及預見，其有幫
      助他人為詐欺犯行之不確定犯意甚明。
  (三)綜上，本件事證明確，被告乙○○之犯行堪以認定，應依
      法論科。
二、論罪科刑：
  (一)按幫助犯之成立，主觀上行為人須有幫助故意，客觀上須
      有幫助行為，意即需對於犯罪與正犯有共同之認識，而以
      幫助之意思，對於正犯資以助力，而未參與實施犯罪之行
      為者而言（最高法院75年度台上字第1509號、88年度台上
      字第1270號判決意旨可參）。本件依被害人甲○○之指述
      ，其遭詐欺過程中，均未曾直接與被告乙○○有何接觸或
      聯繫，是被告乙○○提供系爭帳戶之提款卡（含密碼）予
      他人，而使被害人甲○○遭不詳人士詐騙而匯款入系爭帳
      戶之行為，充其量僅足認定係詐欺取財犯罪構成要件以外
      之幫助行為，尚難遽認與前述詐欺集團成員本於共同犯罪
      之犯意聯絡，而有參與或分擔詐欺之犯行；況使用他人帳
      戶犯罪者，本欲利用他人帳戶以隱瞞自己身分而逃避檢警
      追緝，是被告乙○○雖可預見使用系爭帳戶者將利用其所
      交付提款卡（含密碼），供為詐欺不法犯行，惟其主觀上
      有無將使用系爭帳戶者所實施之詐欺犯行，視為己身犯行
      之共同犯意聯絡，又詐欺集團及其所屬成員間有關共犯人
      數、詐騙計畫、行騙手法及成員間之行為分擔是否為被告
      乙○○於交付系爭帳戶之際所能窺知，實非無疑，自無由
      令其負共同詐欺或幫助共同詐欺取財之罪責。核被告乙○○所為，係犯刑法第30條第1項前段、第339條第1項之幫
      助詐欺取財罪。
  (二)被告乙○○以幫助之意思，參與詐欺取財之犯罪行為，係
      屬幫助犯，應依同法第30條第2項之規定，按正犯之詐欺
      取財之刑減輕之。
  (三)爰審酌被告乙○○將系爭帳戶提供予他人使用，僅係基於
      幫助他人犯詐欺罪之未必故意，其犯罪動機與目的；又在
      此詐欺集團犯案猖獗，利用帳戶掩飾、隱匿詐財贓款之事
      迭有所聞之際，竟仍提供系爭帳戶以供詐騙份子從事詐財
      行為，其犯罪之手段；另所為使犯罪之追查趨於複雜，嚴
      重影響社會正常交易安全，其犯罪所生危害；惟犯後坦承
      犯行，知所悔悟，亦與被害人甲○○達成和解，有民事陳
      報（補正）狀1份在卷可考（見本院卷第42-43頁），其犯
      後態度等一切情狀，量處如主文所示之刑，並諭知易科罰
      金之折算標準。
參、被告丙○○○無罪部分：
一、公訴意旨另以：被告乙○○基於幫助他人向第三人詐取財物
    之未必故意，經某真實姓名、年籍不詳、綽號「阿鴻」之男
    子之遊說後，向同具幫助詐欺取財不確定故意之母親即被告
    丙○○○借用系爭帳戶之提款卡（含密碼），並於98年6月
    中至6月底間某時，在臺北縣三重市天台廣場某處，將系爭
    帳戶之提款卡（含密碼）提供予「阿鴻」所介紹之另一名姓
    名年籍不詳、成年之詐欺集團成員。嗣該詐欺集團所屬成員
    即共同基於意圖為自己不法所有之犯意，於上揭時間，對被
    害人甲○○施以上開詐術，致被害人甲○○陷於錯誤，於前
    揭時、地，轉帳上開金額至系爭帳戶，並旋均遭詐欺集團成
    員提領完畢。因認被告丙○○○亦涉犯刑法第30條第1項前
    段、第339條第1項之幫助詐欺取財罪嫌。
二、按犯罪事實應依證據認定，無證據不得認定犯罪事實，又不
    能證明被告犯罪者，應諭知無罪之判決，刑事訴訟法第154
    條第2項、第301條第1項分別定有明文；又認定犯罪事實所
    憑之證據，雖不以直接證據為限，間接證據亦包括在內，然
    而無論直接證據或間接證據，其為訴訟上之證明，須於通常
    一般之人均不致有所懷疑，而得確信其為真實之程度者，始
    得據為有罪之認定，倘其證明尚未達到此一程度，而有合理
    之懷疑存在而無從使事實審法院得有罪之確信時，即應由法
    院為諭知被告無罪之判決（最高法院76年台上字第4986號判
    例可參）。次按刑法上幫助犯之成立，須行為人基於幫助正
    犯犯罪之意思，予正犯以精神上或物質上之助力而參與犯罪
    構成要件以外之行為，以助成正犯犯罪之實施為要件，倘在
    外形上雖可認為幫助，但對正犯之犯罪，無違法之認識，而
    欠缺幫助犯罪之故意，其行為縱予正犯以助力，尚難遽令負
    幫助之罪責（最高法院20年上字第1828號判例、88年度台上
    字第5848號判決意旨可佐）。又按提供自己帳戶予他人之原
    因非一，蓄意犯罪者固然不少，因被騙而成為受害人之情形
    ，亦所在多有，非必然出於幫助他人實施犯罪之故意，是提
    供帳戶之人是否成立犯罪，應依證據證明之。
三、訊據被告丙○○○固不否認系爭帳戶為其所申設，其並確有
    提供系爭帳戶之提款卡（含密碼）予共同被告乙○○，惟堅
    決否認有何幫助詐欺之犯行，辯稱：乙○○說應徵司機工作
    要用帳戶，因乙○○銀行帳戶有卡債，伊擔心乙○○以他自
    己申設之帳戶應徵工作，薪水會被銀行扣走，才將系爭帳戶
    的提款卡（含密碼）借給乙○○，伊不知道乙○○會把該等
    物品拿給別人使用，亦不知道乙○○也拿他自己的帳戶去應
    徵司機等語。
四、公訴意旨認被告丙○○○涉犯幫助詐欺罪嫌，無非以：共同
    被告乙○○之供述及證詞、被害人甲○○之陳述、華南銀行
    內湖分行98年8月24日函附系爭帳戶開戶表單、基本資料、
    存款交易往來明細、臺灣士林地方法院檢察署檢察官98年度
    偵字第10172、11269號聲請簡易判決處刑書各1份及被害人
    甲○○之自動櫃員機交易明細單3紙為其論據。
五、經查：
  (一)系爭帳戶為被告丙○○○所申設，被告丙○○○確有提供
      系爭帳戶之提款卡（含密碼）予共同被告乙○○，又被害
      人甲○○於前揭時、地，因遭詐欺集團成員以上揭詐術行
      騙致陷於錯誤，而於上開時、地，轉帳上開金額至系爭帳
      戶，並旋均遭詐欺集團成員提領完畢等情，為被告丙○○○所不爭，核與共同被告乙○○之證述（見偵字卷第32-
      34頁）及被害人甲○○之指述（見偵字卷第14-15頁、本
      院卷第24-25頁）相符，並有華南銀行內湖分行98年8月24
      日函附系爭帳戶開戶表單、基本資料、存款交易往來明細
      1份及被害人甲○○之自動櫃員機交易明細單3紙在卷可稽
      （見偵字卷第18-22、23頁），此部分事實洵堪認定，合
      先敘明。
  (二)次查，被告丙○○○就其將系爭帳戶之提款卡及密碼交由
      何人使用、原因為何等節，前後供述均屬一致（見偵字卷
      第9-11、30-31頁、審易字卷第11-15、18-19頁、本院卷
      第16-17、24-36、33-37頁），核與共同被告乙○○供稱
      ：伊向丙○○○借用系爭帳戶的提款卡及密碼，拿去應徵
      飯店司機工作，因對方說要看戶頭可不可以用，說薪水要
      匯到戶頭，伊和丙○○○說要應徵工作用，但自己的帳戶
      不能用，要先跟丙○○○借，並說對方是朋友介紹，應該
      不會騙人，伊是要拿帳戶來領錢的等語（見偵字卷第32-
      34頁、審易字卷第20-21頁、本院卷第16-17、33-37頁）
      及財團法人金融聯合徵信中心信用卡資訊顯示：共同被告
      乙○○於94年5月23日因款項未繳而遭強制停卡等情（見
      本院卷第38頁）相符，堪認被告丙○○○辯稱其係因擔心
      共同被告乙○○之薪資款項會因卡債問題而遭銀行查扣，
      始提供系爭帳戶之提款卡及密碼作為共同被告乙○○薪資
      轉帳所用等語，尚非無據，非不可採。
  (三)共同被告乙○○雖於偵訊時證稱：伊向丙○○○借用帳戶
      ，丙○○○知道伊要將系爭帳戶之提款卡及密碼拿給別人
      ，要領錢轉帳用，丙○○○說伊上次不是被騙了為何還要
      拿帳戶給別人，本來不肯借伊，擔心伊又被騙、被朋友出
      賣，伊一直拜託丙○○○，又說是朋友介紹的，應該不會
      騙人，伊是要拿來領錢的，丙○○○為了幫助伊才說好等
      語（見偵字卷第33頁），惟於本院準備程序時又改稱：伊
      當時跟丙○○○說要去應徵工作，公司說伊有卡債問題，
      不能用伊自己的帳戶，伊並沒有跟丙○○○講應徵工作的
      其他細節，只說要用系爭帳戶轉帳領薪水，丙○○○只是
      基於好心幫忙伊順利找到工作，才提供系爭帳戶讓伊薪資
      可以轉帳等語（見審易字卷第21頁、本院卷第16-17頁）
      ，嗣於審理時再改稱：「（你向母親借用戶頭時，他有無
      對你說，上次你不是被騙，何以還要拿帳戶給別人？）我
      事後有跟母親說，我合作金庫的帳戶拿去應徵工作，結果
      也找不到對方」等語（見本院卷第36頁），經本院再次訊
      問確認時復改稱：「事後，就是我向母親借用的時候，那
      時我有跟母親講，我母親是有這樣問我」等語（見本院卷
      第36頁），就其向被告丙○○○借用系爭帳戶之提款卡及
      密碼時所述之細節、內容為何乙節，所述前後不一，是否
      可信，並非無疑，足見被告丙○○○於出借系爭帳戶之提
      款卡及密碼予共同被告乙○○時，對共同被告乙○○應徵
      工作及借用系爭帳戶之細節、又共同被告乙○○已因於98
      年6月初某日（即本件交付系爭帳戶提款卡及密碼之前1、
      2週）將系爭合作金庫帳戶之存摺影本、提款卡（含密碼
      ）提供予他人而涉有幫助詐欺犯嫌等共同被告乙○○或共
      同被告乙○○接洽之對方可能欲為之幫助詐欺犯行，是否
      確實知悉而有所預見，實屬有疑。
  (四)又按有關詐騙集團之詐騙手法經政府大力宣導及媒體大幅
      報導後，社會大眾固均應知曉帳戶不得任意交予他人，否
      則當有幫助詐欺取財之虞，惟此當係指無正當理由，或有
      違常情，而交予不認識之人而言，若基於人情世故或親友
      之請託或因情誼及信任，而將帳戶提供於該等親友使用，
      於主觀上能否即認有幫助詐欺取財之預見而具有幫助詐欺
      取財之不確定故意，實非無疑；況按一般人對於社會事物
      之警覺性或風險評估，常因人而異，且與受教程度、從事
      之職業、心智是否成熟，並無必然之關連，此觀諸詐騙集
      團之詐騙手法經政府大力宣導及媒體大幅報導後，仍有高
      級知識分子受騙之情形，即可明瞭，自不得一概認定此等
      出借帳戶者之主觀上均有幫助詐欺之不確定故意。查本案
      被告丙○○○與共同被告乙○○既屬母子，則被告丙○○○因共同被告乙○○之請託，而將系爭帳戶之提款卡及密
      碼等物交共同被告乙○○使用，難認有違常情；又一般民
      眾雖均可自由申辦帳戶，但共同被告乙○○既已於94年間
      因卡債問題遭銀行強制停卡，則被告丙○○○恐共同被告
      乙○○若使用自己申設之帳戶將遭銀行查扣薪資，並非無
      據，是其對共同被告乙○○選擇以借用帳戶之簡便替代方
      式轉帳薪資，未產生懷疑，亦屬合理；再者，被告丙○○○提供系爭帳戶之提款卡及密碼作為共同被告乙○○薪資
      轉帳帳戶所用，則其是否能認知共同被告乙○○除提供系
      爭帳戶帳號供公司匯款、自行以提款卡及密碼領款使用外
      ，尚將系爭帳戶之提款卡及密碼交付予他人使用，並非無
      疑；況依共同被告乙○○一再向被告丙○○○保證此工作
      是朋友介紹、不會騙人之情形觀之，被告丙○○○是否得
      查知、體認該工作之真實、可靠程度為何並知所懷疑、防
      備，亦有疑問；此外復查無積極證據足認被告丙○○○於
      出借系爭帳戶之提款卡及密碼予共同被告乙○○時，對共
      同被告乙○○或共同被告乙○○接洽之對方可能欲為之幫
      助詐欺犯行有所預見，已如前述，自不能因被告丙○○○
      將系爭帳戶之提款卡及密碼交付共同被告乙○○使用，即
      謂被告丙○○○有公訴意旨所指幫助詐欺之犯行。
  (五)至被告丙○○○事後雖未積極將其提款卡取回，其帳戶之
      控管縱有輕率，然本件既無積極證據足資證明被告丙○○○有將系爭帳戶之資料交予不法詐欺集團使用之情形，自
      不得僅因被告丙○○○提供系爭帳戶予共同被告乙○○暫
      時使用之行為，且共同被告乙○○涉有觸犯幫助詐欺取財
      之嫌，即遽認被告丙○○○有幫助詐欺取財之罪責。
六、綜上所述，被告丙○○○前揭所辯，尚非全然不可採信，被
    告丙○○○誤信共同被告乙○○係應徵正當之工作，並於共
    同被告乙○○保證不會有問題之情形下，基於母親之立場，
    答應共同被告乙○○之要求，而善意提供自己帳戶之提款卡
    及密碼予共同被告乙○○使用，縱有失慮，但被告丙○○○
    就共同被告乙○○事後之使用方式既毫不知情，其主觀上即
    無幫助詐欺之故意可言，公訴人所舉證據未達於通常一般之
    人均不致有所懷疑之程度，此外復查無其他積極證據足證被
    告丙○○○涉有幫助詐欺取財之故意，不能證明被告丙○○○犯罪，參照前述說明，依法應為無罪之諭知。
據上論斷，依刑事訴訟法第299條第1項前段、第301條第1項，刑
法第30條第1項前段、第2項、第339條第1項、第41條第1項前段
，刑法施行法第1條之1第1項、第2項前段，判決如主文。
本案經檢察官江耀民到庭執行職務。
中    華    民    國    99    年    4     月    29    日
                  刑事第三庭審判長  法  官  李育仁
                                    法  官  孫曉青
                                    法  官  謝佳純
以上正本證明與原本無異。
如不服本判決應於收受判決後10日內向本院提出上訴書狀，並應
敘述具體理由；其未敘述上訴之理由者，應於上訴期間屆滿後20
日內向本院補提理由書（均須按他造當事人之人數附繕本），切
勿逕送上級法院。
                                    書記官  游育慈
中    華    民    國    99    年    4     月    29    日
附錄本案論罪科刑依據法條：
刑法第339條第1項
意圖為自己或第三人不法之所有，以詐術使人將本人或第三人之
物交付者，處5 年以下有期徒刑、拘役或科或併科1 千元以下罰
金。

司法院資訊處製作；財團法人民間司法改革基金會備份。
